【裁判字號】    98,交聲,1715
【裁判日期】    981230
【裁判案由】    聲明異議
【裁判全文】
臺灣彰化地方法院交通事件裁定        98年度交聲字第1715號
原處分機關  交通部公路總局臺中區監理所彰化監理站
異  議  人
即受處分人  甲○○
上列受處分人因違反道路交通管理處罰條例案件，對於交通部公
路總局臺中區監理所彰化監理站中華民國98年10月27日所為之處
分（原處分案號：彰監四字第裁64-I00000000號）聲明異議，本
院裁定如下：
    主  文
原處分關於罰鍰新臺幣肆萬伍仟元部分撤銷。
前項撤銷部分，甲○○汽車駕駛人，駕駛汽車經測試檢定酒精濃
度超過規定標準，處罰鍰新臺幣貳萬元。
    理  由
一、聲明異議意旨略以：異議人即受處分人甲○○因酒駕而違反
    道路交通管理事件，業已繳納新臺幣（下同）25,000元，然
    因經濟不景氣，迄今已1 年多沒工作，目前失業中，尚需養
    2 個小孩，生活甚難維持，盼可否申請義工抵款，爰依法聲
    明異議等語。
二、按汽車駕駛人飲用酒類或其他類似物後，其吐氣所含酒精濃
    度超過每公升0.25毫克或血液中酒精濃度超過百分之0.05以
    上，不得駕車；又汽車駕駛人駕駛汽車經測試檢定酒精濃度
    超過標準，處汽車駕駛人罰鍰新臺幣1 萬5 千元以上6 萬元
    以下，並當場移置保管該汽車及吊扣駕駛執照1 年；因而肇
    事致人受傷者，並吊扣駕駛執照2 年；致人重傷或死亡者，
    吊銷其駕駛執照，並不得再考領，道路交通安全規則第114
    條第2 款、道路交通管理處罰條例第35條第1 項第1 款分別
    定有明文。次按，一行為同時觸犯刑事法律及違反行政法上
    義務規定者，依刑事法律處罰之。但其行為應處以其他種類
    行政罰或得沒入之物而未經法院宣告沒收者，亦得裁處之。
    前項行為如經不起訴處分或為無罪、免訴、不受理、不付審
    理之裁判確定者，得依違反行政法上義務規定裁處之；又本
    法所稱其他種類行政罰，指下列裁罰性之不利處分：限制或
    禁止行為之處分：限制或停止營業、吊扣證照、命令停工或
    停止使用、禁止行駛、禁止出入港口、機場或特定場所、禁
    止製造、販賣、輸出入、禁止申請或其他限制或禁止為一定
    行為之處分，94年2 月5 日公布，95年2 月5 日施行之行政
    罰法第26 條 、第2 條第1 款亦定有明文。參以，行政罰法
    第26條之立法理由：(一)一行為同時觸犯刑事法律及違反行政
    法上義務規定時，由於刑罰與行政罰同屬對不法行為之制裁
    ，而刑罰之懲罰作用較強，故依刑事法律處罰，即足資警惕
    時，實無一事二罰再處行政罰之必要。且刑事法律處罰，由
    法院依法定程序為之，較符合正當法律程序，應予優先適用
    。但「罰鍰」以外之沒入或「其他種類行政罰」，因兼具維
    護公共秩序之作用，為達行政目的，行政機關仍得「併予裁
    處」，故為第1 項但書規定；(二)前述行為如經檢察官為不起
    訴處分或法院為無罪、免訴、不受理或不付審理（少年事件
    ）之裁判確定，行政罰之裁處即無一事二罰之疑慮，故第2
    項規定此時仍得依違反行政法上義務之規定裁處。準此以觀
    ，前揭道路交通管理處罰條例第35條第1 項第1 款規定之處
    罰內容，係針對行為人違反行政法上義務規定之行政罰，且
    該條例關於一行為同時觸犯刑事法律及違反行政法上義務規
    定者，並無特別規定，是倘汽車駕駛人以單一酒後駕駛汽車
    行為，經測試檢定酒精濃度超過規定標準，而同時涉有刑法
    第185 條之3 公共危險罪嫌時，道路交通管理處罰機關除有
    行政罰法第26條第1 項但書得處以其他種類行政罰者之情形
    ，得裁處其他種類行政罰外，關於罰鍰部分，即應依上開行
    政罰法第26條及道路交通管理處罰條例第10條規定移送地方
    法院檢察署處理，除於移送後再有上開行政罰法第26條第2
    項所定不起訴等事由，得依違反行政法上義務規定裁處之情
    形外，不得逕依道路交通管理處罰條例第35條第1 項第1 款
    規定裁處行為人罰鍰之行政罰。
三、次按，緩起訴處分之內容及要件與刑事訴訟法第252 條之不
    起訴處分迥異，且案件經檢察官為緩起訴處分者，最終是否
    會被檢察官提起公訴，在緩起訴之猶豫期間內仍懸而未決，
    亦即緩起訴處分於猶豫期間內尚未具有實質之確定力，檢察
    官於緩起訴期間內，可對被告為繼續觀察，如被告顯無反省
    警惕之情或根本欠缺反省警惕之能力，檢察官仍得依職權或
    依告訴人之聲請，將被告緩起訴處分撤銷。雖緩起訴處分若
    未遭撤銷，最終被告免於刑事訴追之效果與不起訴處分之效
    果相同，但行政罰法第26條第2 項是否包括緩起訴處分情形
    ，固非無疑；惟刑事訴訟法第253 條之1 第1 項係於91年2
    月8 日增訂，而行政罰法係於94年2 月5 日公佈（公佈後1
    年施行），制定在後之行政罰法第26條第2 項僅列舉「不起
    訴處分或無罪、免訴、不受理、不付審理之裁判確定者」，
    未將「緩起訴處分」納入，應是立法者有意排除，非立法疏
    漏，自不宜擴張解釋。況酒後駕車經檢察官為緩起訴處分命
    被告向公益團體捐款或提供義務勞務者，此等命令雖非刑罰
    ，但仍是一種特殊的處遇措施，造成被告之財產減少或義務
    增加，性質上亦屬干預人民自由之處分，與刑事制裁無異，
    實質上為刑事處罰。故檢察官為緩起訴處分命被告向公益團
    體捐款者，其捐款解釋上亦屬於道路交通管理處罰條例第35
    條第8 項所規定之罰金，監理機關雖不得再為行政裁罰，惟
    若受處分人所支付之緩起訴處分金，未達道路交通管理處罰
    條例第92條第3 項所訂最低罰鍰基準規定者（依違反道路交
    通管理事件統一裁罰基準表之規定，駕駛人違反處罰條例第
    35條第1 項第1 款之規定，其吐氣所含酒精濃度超過每公升
    0.55毫克以上者，機車之最低罰鍰為45,000元，小型車之最
    低罰鍰為49,500元），依該條例第35條第8 項之規定，即須
    補繳不足最低罰鍰之部分，始為適法，因此法院僅得就受處
    分人已依緩起訴處分為公益捐款部分予以撤銷；否則，如一
    方面認行為人依檢察官緩起訴處分命令而為金錢給付，與受
    刑事處罰無異，依行政罰第26條之規定，監理機關不得再予
    處罰；一方面卻又認此等金錢給付不屬於道路交通管理處罰
    條例第35條第8 項所規定之罰金，而無須依該條項規定補繳
    不足最低罰鍰部分之差額，理由顯然矛盾，且緩起訴處分捐
    款金額低於最低罰鍰基準規定，亦有失公平（97年11月12日
    臺灣高等法院暨所屬法院97年法律座談會刑事類提案第39號
    研討結果參照），此觀於道路交通管理處罰條例第35條第8
    項明文規定：「汽車駕駛人，經裁判確定處以罰金低於本條
    例第92條第3 項（該條項於96年1 月29日修正後，已移列於
    同條第4 項）所訂最低罰鍰基準規定者，應依本條例裁決繳
    納不足最低罰鍰之部分。」，適足以證之。
四、經查：
  (一)本件異議人即受處分人甲○○飲用酒類後駕駛車牌號碼KGZ-
    979 號之重機車，於96年2 月4 日晚上11時30分許，行經彰
    化縣彰化市○○里○○路○ 段66號前，為警攔檢查獲，並測
    得其呼氣酒精濃度達每公升1.05毫克，原舉發機關彰化縣警
    察局彰化分局因認受處分人有酒精濃度超過規定標準之違規
    事實，而填製彰警交字第I00000000 號舉發違反道路交通管
    理事件通知單舉發，原處分機關並依道路交通管理處罰條例
    第35條第1 項第1 款及第24條第1 項第2 款之規定，於98
    年10月27日以彰監四字第裁64-I00000000號裁決書，裁處罰
    鍰45,000元之處分、禁止考領汽車駕駛執照12個月，並施以
    道安講習，有上開舉發書及裁決書在卷足憑，受處分人甲○
    ○有上開違規之事實，應可認定。
  (二)受處分人因上開飲用酒類行為，亦經臺灣彰化地方法院檢察
    署於96年2 月7 日以96年度速偵字第82號為緩起訴處分，96
    年3 月6 日確定，緩起訴期間為1 年，並應於緩起訴處分確
    定後1 個月內，向「財團法人臺灣更生保護會彰化分會」支
    付25,000元，而受處分人業於96年2 月27日向「財團法人臺
    灣更生保護會彰化分會」繳交25,000元等情，亦經本院依職
    權調閱相關卷宗，有臺灣彰化地方法院檢察署檢察官96年度
    速偵字第82號緩起訴處分書、繳納緩起訴處分金通知書、合
    作金庫轉帳存款憑條，及臺灣高等法院被告前科紀錄表各1
    份附卷可參。
  (三)受處分人上開酒後駕車經測試檢定超過規定標準之行為，係
    一行為同時觸犯刑事法律及違反行政法上義務規定，受處分
    人上開酒後駕車之行為，雖依緩起訴處分命令向「財團法人
    臺灣更生保護會彰化分會」支付25,000元，惟未達道路交通
    管理處罰條例第92條第4 項所定最低罰鍰基準規定，揆諸前
    開說明，依道路交通管理處罰條例第35條第8 項之規定，原
    處分機關仍得裁處不足最低罰鍰之差額部分（計算式：4500
    0 元－25000 元＝20000 元），亦即仍應繳納20,000元，始
    為適法。
  (四)綜上所述，原處分關於裁處受處分人罰鍰45,000元部分，既
    有上述於法未洽之處，自應由本院將原處分關於罰鍰部分撤
    銷，改裁處受處分人罰鍰20,000元。至原處分機關另裁處異
    議人吊扣駕照12個月及施以道安講習部分，聲明異議意旨並
    未指摘及此，本院無從就該部分併為審酌，附此敘明。另關
    於受處分人希望申請義工抵款等情，該交通罰鍰之繳納並未
    有如是規定，其聲請於法無據，併為說明。
五、據上論斷，應依道路交通管理處罰條例第87條第2 項前段、
    道路交通案件處理辦法第20條前段，裁定如主文。
中    華    民    國    98    年    12    月    30    日
                  交通法庭法  官  李淑惠
以上正本證明與原本無異。
如不服本裁定，應於裁定送達後5日內，向本院提出抗告狀(須附
繕本)。
中    華    民    國    98    年    12    月    30    日
                          書記官  張清秀

司法院資訊處製作；財團法人民間司法改革基金會備份。
